---
output: github_document
---

<!-- README.md is generated from README.Rmd. Please edit that file -->

```{r, include = FALSE}
# `%>%` <- magrittr::`%>%`
library(ggplot2)

knitr::opts_chunk$set(
  collapse = TRUE,
  comment = "#>",
  fig.path = "man/figures/README-",
  out.width = "100%"
)
```

# AnaliseCOVID19Brasil

<!-- badges: start -->
<!-- badges: end -->

O objetivo do pacote AnaliseCOVID19Brasil é o de prover análises práticas e atualizadas, incluindo alguns gráficos, além de ser o meu trabalho de conclusão do curso R para Ciência de Dados 2 da [Curso-R](https://www.curso-r.com/).

Aí você pode se perguntar...

Se tantos pacotes já fazem análises de dados da COVID-19, por que usar este aqui ~~e não algum outro~~?

Meu primeiro enfoque foi o de fazer um pacote que permita, *de maneira muito simples*, **atualizar** os dados da pandemia no Brasil **antes** de proceder às análises. Em outras palavras, toda a dinâmica da pandemia no Brasil vai se revelando conforme este pacote é utilizado ao longo do tempo.

***

## Instalação

Você pode instalar o AnaliseCOVID19Brasil do [GitHub](https://github.com/) com:

``` r
# install.packages("devtools")
devtools::install_github("brunocp76/AnaliseCOVID19Brasil")
```
## Utilização - Atualização de Dados

Como disse, os primeiros propósitos deste pacotes são ser simples do usuário utilizar e poder atualizar os dados antes de proceder à qualquer análise. Então começamos assim:

```{r Carregando a biblioteca e atualizando os dados, warning=FALSE}
library(AnaliseCOVID19Brasil)

atualiza_dados()
```

A função `atualiza_dados()` é uma das funções principais, pois aciona uma série de funções menores, cada uma fazendo uma parte do processo de obter pela internet os dados mais atualizados de fontes diferentes e de combinar todos eles em uma única base.

Desta forma, depois de executada esta função você terá a base `covid` construída com dados atualizados disponíveis tanto no portal [Brasil.io](https://brasil.io/) quanto no [Ministério da Saúde](https://covid.saude.gov.br/)

***

## Utilização - Agregações de Dados

```{r Organizando a informação atualizada em diversos níveis para análise, warning=FALSE}
bases_derivadas()
```

A função `bases_derivadas()` é outra das funções principais, pois parte da base `covid` e gera funções com os dados para análise (os dados originais e mais alguns dados derivados) em 5 níveis distintos de agregação (de município a Brasil inteiro), para viabilizar a análise nestes níveis.

Então após executar esta função você terá as bases derivadas com os dados sumarizados em 5 níveis crescentes de agregação:

Segue a relação de bases disponíveis:

- `covid`
    - A base atualizada "original".

- `covid_cidades`
    - Dados agregados ao nível de municípios. Embora seja estruturalmente similar à base `covid`, esta base e as seguintes possuem mais alguns indicadores derivados para análise.

- `covid_regioes_saude`
    - Dados agregados ao nível de regiões de saúde (regiões intraestaduais de gestão de saúde).

- `covid_estados`
    - Dados agregados ao nível de estados.

- `covid_regioes_brasil`
    - Dados agregados ao nível de regiões políticas do Brasil.

- `covid_brasil`
    - Dados agregados ao nível do Brasil.

***

## Análises Gráficas

Com os dados atualizados e organizados, podemos fazer as primeiras observações:

### Contágio

```{r Maiores Contagios nos Estados, echo = F, warning = F, message = F, fig.align = "center", fig.width = 11, fig.height = 6, fig.cap = "Gráfico 01 - Animação dos 5 estados com maiores volumes de Contágio pela Pandemia"}
covid_estados %>%
   dplyr::group_by(uf, date) %>%
   dplyr::summarise(contagios_acumulados = sum(contagios_acumulados)) %>%
   dplyr::mutate(num_contagios = max(contagios_acumulados)) %>%
   dplyr::ungroup() %>%
   dplyr::mutate(
      limite = num_contagios %>%
         unique() %>%
         sort(decreasing = TRUE) %>%
         dplyr::nth(5)
   ) %>%
   dplyr::filter(num_contagios >= limite) %>%
   ggplot2::ggplot(ggplot2::aes(y = contagios_acumulados, x = date, color = uf)) +
   ggplot2::labs(
      x = "Data",
      y = "Contágios Acumulados",
      title = "Contágios Acumulados",
      subtitle = "Nos estados com os 5 maiores volumes"
   ) +
   ggplot2::geom_line(show.legend = FALSE) +
   ggplot2::scale_x_date(date_breaks = "1 month", date_labels = "%m/%Y") +
   ggplot2::geom_label(ggplot2::aes(label = uf), show.legend = FALSE) +
   tema_bruno() +
   gganimate::transition_reveal(date)
```


### Óbitos

```{r Maiores Obitos nos Estados, echo = F, warning = F, message = F, fig.align = "center", fig.width = 11, fig.height = 6, fig.cap = "Gráfico 02 - Animação dos 5 estados com maiores volumes de Óbitos pela Pandemia"}
covid_estados %>%
   dplyr::group_by(uf, date) %>%
   dplyr::summarise(obitos_acumulados = sum(obitos_acumulados)) %>%
   dplyr::mutate(num_obitos = max(obitos_acumulados)) %>%
   dplyr::ungroup() %>%
   dplyr::mutate(
      limite = num_obitos %>%
         unique() %>%
         sort(decreasing = TRUE) %>%
         dplyr::nth(5)
   ) %>%
   dplyr::filter(num_obitos >= limite) %>%
   ggplot2::ggplot(ggplot2::aes(y = obitos_acumulados, x = date, color = uf)) +
   ggplot2::labs(
      x = "Data",
      y = "Óbitos Acumulados",
      title = "Óbitos Acumulados",
      subtitle = "Nos estados com os 5 maiores volumes"
   ) +
   ggplot2::geom_line(show.legend = FALSE) +
   ggplot2::scale_x_date(date_breaks = "1 month", date_labels = "%m/%Y") +
   ggplot2::geom_label(ggplot2::aes(label = uf), show.legend = FALSE) +
   tema_bruno() +
   gganimate::transition_reveal(date)
```

De certa forma, era esperado que os estados com maior população tivessem os maiores volumes tanto de contágios quanto de óbitos.

Para isso eu construí uma série de indicadores ditos normalizados, tais como volumes de contágios e óbitos por grupo de 100 mil habitantes.

Mas antes disso, pensemos na pergunta sobre se a pandemia está arrefecendo ou não... Vejamos os volumes de contágios e óbitos novos diários, com o já conhecido ajuste de média móvel.

Primeiro os volumes diários de contágios...

```{r Volumes Diarios de Contagios, echo = F, warning = F, message = F, fig.align = "center", fig.width = 11, fig.height = 6, fig.cap = "Gráfico 03 - Volumes Diários de Novos Contágios no Brasil"}
covid_brasil %>%
   ggplot2::ggplot() +
   ggplot2::geom_col(ggplot2::aes(x = date, y = contagios_novos, fill = contagios_novos), color = "cyan", show.legend = FALSE) +
   ggplot2::geom_line(ggplot2::aes(x = date, y = contagios_novos_mm7), color = "yellow", size = 1L) +
   ggplot2::scale_x_date(date_breaks = "1 month", date_labels = "%m/%Y") +
   tema_bruno() +
   ggplot2::labs(
      x = "Data",
      y = "Novos Contágios",
      title = "Volumes Diários de Novos Contágios",
      subtitle = "Em todo o Brasil"
   )
```

...e em seguida dos volumes diários de óbitos.

```{r Volumes Diarios de Obitos, echo = F, warning = F, message = F, fig.align = "center", fig.width = 11, fig.height = 6, fig.cap = "Gráfico 04 - Volumes Diários de Novos Óbitos no Brasil"}
covid_brasil %>%
   ggplot2::ggplot() +
   ggplot2::geom_col(ggplot2::aes(x = date, y = obitos_novos, fill = obitos_novos), color = "cyan", show.legend = FALSE) +
   ggplot2::geom_line(ggplot2::aes(x = date, y = obitos_novos_mm7), color = "yellow", size = 1L) +
   ggplot2::scale_x_date(date_breaks = "1 month", date_labels = "%m/%Y") +
   tema_bruno() +
   ggplot2::labs(
      x = "Data",
      y = "Novos Óbitos",
      title = "Volumes Diários de Novos Óbitos",
      subtitle = "Em todo o Brasil"
   )
```

A pandemia parece ter diminuído de patamar, mas com uma tendência de alta...

Da forma como este pacote foi construído para ser simples de atualizar os dados, nos próximos dias podemos ver a provável consequência das frequentes aglomerações vistas recentemente...

Vamos olhar mais de perto este indicador nos estados:

Primeiro os volumes diários de contágios...

```{r Volumes Estaduais de Contagios, echo = F, warning = F, message = F, fig.align = "center", fig.width = 11, fig.height = 6, fig.cap = "Gráfico 05 - Volumes Diários de Novos Contágios por Estado"}
covid_estados %>%
   dplyr::mutate(
      uf = forcats::fct_reorder(.f = uf, .x = contagios_acumulados, .desc = TRUE)
   ) %>%
   ggplot2::ggplot() +
   ggplot2::geom_col(ggplot2::aes_string(x = "date", y = "contagios_novos"), fill = "#34A4A4", show.legend = FALSE) +
   ggplot2::geom_line(ggplot2::aes(x = date, y = contagios_novos_mm7), color = "yellow", size = 1L) +
   ggplot2::scale_x_date(date_breaks = "1 month", date_labels = "%m") +
   tema_bruno() +
   ggplot2::labs(
      x = "Mês",
      y = "Novos Contágios",
      title = "Volumes Diários de Novos Contágios",
      subtitle = "Estados Ordenados por volume de Contágios Acumulados"
   ) +
   ggplot2::facet_wrap(ggplot2::vars(uf), scales = "free")
```

...e em seguida dos volumes diários de óbitos.

```{r Volumes Estaduais de Obitos, echo = F, warning = F, message = F, fig.align = "center", fig.width = 11, fig.height = 6, fig.cap = "Gráfico 06 - Volumes Diários de Novos Óbitos por Estado"}
covid_estados %>%
   dplyr::mutate(
      uf = forcats::fct_reorder(.f = uf, .x = obitos_acumulados, .desc = TRUE)
   ) %>%
   ggplot2::ggplot() +
   ggplot2::geom_col(ggplot2::aes_string(x = "date", y = "obitos_novos"), fill = "#34A4A4", show.legend = FALSE) +
   ggplot2::geom_line(ggplot2::aes(x = date, y = obitos_novos_mm7), color = "yellow", size = 1L) +
   ggplot2::scale_x_date(date_breaks = "1 month", date_labels = "%m") +
   tema_bruno() +
   ggplot2::labs(
      x = "Mês",
      y = "Novos Óbitos",
      title = "Volumes Diários de Novos Óbitos",
      subtitle = "Estados Ordenados por volume de Óbitos Acumulados"
   ) +
   ggplot2::facet_wrap(ggplot2::vars(uf), scales = "free")
```

Algumas coisas aqui já chamam a atenção: O pico de contágios no estado de Santa Catarina, o volume negativo expressivo de contágios no Ceará e o volume expressivo de óbitos em Minas Gerais.

Possivelmente por conta da contabilização de casos antigos não processados.

Esses casos antigos também nos levam a outra questão por conta da possibilidade de transmissão assintomática, o tempo entre a detecção do contágio e a ocorrência do óbito.

Vamos ver isso...

```{r Correlacoes Cruzadas entre Contagios e Obitos, echo = F, warning = F, message = F, fig.align = "center", fig.width = 11, fig.height = 6, fig.cap = "Gráfico 07 - Correlações Cruzadas entre Contágios e Óbitos"}
teste <- covid %>%
   dplyr::select(
      date,
      contagios_novos,
      obitos_novos
      )

correlacoes <- c()
lags <- c(0:50)

for (k in lags) {
   tmp <- teste %>%
      dplyr::mutate(lagk = dplyr::lag(contagios_novos, k)) %>%
      dplyr::select(obitos_novos, lagk) %>%
      na.omit()

   correlacoes <- c(correlacoes, cor(tmp$obitos_novos, tmp$lagk))
}

dplyr::tibble(lags, correlacoes) %>%
   ggplot2::ggplot(ggplot2::aes(x = lags, y = correlacoes)) +
   ggplot2::geom_point(color = "yellow") +
   ggplot2::geom_line(color = "green") +
   ggplot2::labs(
      x = "Número de Lags",
      y = "Correlações",
      title = "Correlações Cruzadas entre Contágios e Óbitos"
   ) +
   tema_bruno()

rm(teste, correlacoes, lags, k)
```

Podemos ver, até da maneira como (não) são feitas as notificações no Brasil, que as maiores correlações são múltiplos de semanas inteiras...

Voltemos a comparar os volumes de contágios e óbitos por estados:
```{r Volumes de Novos Contagios por Estado, echo = F, warning = F, message = F, fig.align = "center", fig.width = 11, fig.height = 6, fig.cap = "Gráfico 08 - Volumes de Novos Contágios por Estado"}
covid_estados %>%
   dplyr::mutate(
      estado = forcats::fct_reorder(.f = uf, .x = contagios_novos, .desc = TRUE)
   ) %>%
   ggplot2::ggplot() +
   ggplot2::geom_boxplot(ggplot2::aes(x = estado, y = contagios_novos, fill = estado), color = "white", show.legend = FALSE) +
   ggplot2::labs(
      x = "Estados",
      y = "Novos Contágios",
      title = "Novos Contágios"
   ) +
   tema_bruno()
```

```{r Volumes de Novos Obitos por Estado, echo = F, warning = F, message = F, fig.align = "center", fig.width = 11, fig.height = 6, fig.cap = "Gráfico 09 - Volumes de Novos Óbitos por Estado"}
covid_estados %>%
   dplyr::mutate(
      estado = forcats::fct_reorder(.f = uf, .x = obitos_novos, .desc = TRUE)
   ) %>%
   ggplot2::ggplot() +
   ggplot2::geom_boxplot(ggplot2::aes(x = estado, y = obitos_novos, fill = estado), color = "white", show.legend = FALSE) +
   ggplot2::labs(
      x = "Estados",
      y = "Novos Óbitos",
      title = "Novos Óbitos"
   ) +
   tema_bruno()
```

Também gostaria de tratar do problema de subnotificações. Para isso, vamos olhar as taxas de mortalidade dentre os casos detectados com a COVID-19.

É sabido que em países que conseguem adotar a testagem em massa, a taxa de mortalidade, numa média de toda a população, fica em torno de 1%.

Vamos ver como fica no Brasil.

```{r Taxas de Mortalidade no Brasil, echo = F, warning = F, message = F, fig.align = "center", fig.width = 11, fig.height = 11, fig.cap = "Gráfico 10 - Taxas de Mortalidade por Estado"}
tabela_ufs <- geobr::read_state(
   code_state = "all",
   year = 2019,
   showProgress = FALSE
)

covid_estados %>%
   dplyr::arrange(uf, date) %>%
   dplyr::group_by(uf) %>%
   dplyr::filter(date == max(date, na.rm = TRUE)) %>%
   dplyr::ungroup() %>%
   dplyr::select(-c(contagios_novos_100k:obitos_acumulados_ln)) %>%
   dplyr::arrange(uf, date) %>%
   dplyr::left_join(
      y = tabela_ufs,
      by = c("uf" = "abbrev_state")
   ) %>%
   ggplot2::ggplot() +
   ggplot2::geom_sf(ggplot2::aes(geometry = geom, fill = taxa_mortalidade), color = "darkcyan") +
   ggplot2::geom_sf_text(ggplot2::aes(geometry = geom, label = uf), size = 3.5) +
   ggplot2::scale_fill_gradient2(
      low = "blue",
      mid = "white",
      high = "red"
   ) +
   ggplot2::scale_x_continuous(breaks = seq(-75, -30, 5)) +
   ggplot2::scale_y_continuous(breaks = seq(-35, 5, 5)) +
   ggplot2::labs(
      x = "Longitude",
      y = "Latitude",
      title = "Taxa de Mortalidade da COVID-19",
      subtitle = "Óbitos / Contágios"
   ) +
   tema_bruno() +
   ggplot2::theme(
      legend.key.size = ggplot2::unit(1, "cm"),
      legend.title = ggplot2::element_blank()
   )
```


```{r Taxas de Mortalidade por Estado, echo = F, warning = F, message = F, fig.align = "center", fig.width = 11, fig.height = 6, fig.cap = "Gráfico 11 - Evolução das Taxas de Mortalidade por Estado"}
covid_estados %>%
   dplyr::mutate(
      uf = forcats::fct_reorder(.f = uf, .x = taxa_mortalidade, .desc = TRUE)
   ) %>%
   ggplot2::ggplot() +
   ggplot2::geom_line(ggplot2::aes(x = date, y = taxa_mortalidade), color = "red") +
   ggplot2::scale_x_date(date_breaks = "1 month", date_labels = "%m") +
   tema_bruno() +
   ggplot2::labs(
      x = "Mês",
      y = "Taxa de Mortalidade",
      title = "Taxas de Mortalidade",
      subtitle = "Estados Ordenados por Taxa de Mortalidade"
   ) +
   ggplot2::facet_wrap(ggplot2::vars(uf), scales = "free")
```


***

## O que falta fazer...

Com o processo construído para ser de fácil atualização e com os dados estruturados, as possibilidades de análise são muitas.

Ainda gostaria de poder explorar algumas questões de séries temporais... Com a sazonalidade visível entre novos contágios e novos óbitos, talvez fosse possível *estimar* uma projeção de óbitos com base nos contágios.
