---
output: github_document
title: "Analise da COVID-19 no Brasil"
author: "Bruno César Pasquini"
# date: `r Sys.Date()`
---

<!-- README.md is generated from README.Rmd. Please edit that file -->

```{r, include = FALSE}
library(ggplot2)

knitr::opts_chunk$set(
  collapse = TRUE,
  comment = "#>",
  fig.path = "docs/README-",
  out.width = "100%"
)
```

# AnaliseCOVID19Brasil

<!-- badges: start -->
<!-- badges: end -->

O objetivo do pacote AnaliseCOVID19Brasil é o de prover análises práticas e atualizadas, incluindo alguns gráficos, além de ser o meu trabalho de conclusão do curso R para Ciência de Dados 2 da [Curso-R](https://www.curso-r.com/).

Aí você pode se perguntar...

Se tantos pacotes já fazem análises de dados da COVID-19, por que usar este aqui ~~e não algum outro~~?

Meu primeiro enfoque foi o de fazer um pacote que permita, *de maneira muito simples*, **atualizar** os dados da pandemia no Brasil **antes** de proceder às análises. Em outras palavras, toda a dinâmica da pandemia no Brasil vai se revelando conforme este pacote é utilizado ao longo do tempo.

***

## Instalação

Você pode instalar o AnaliseCOVID19Brasil do [GitHub](https://github.com/) com:

``` r
# install.packages("devtools")
devtools::install_github("brunocp76/AnaliseCOVID19Brasil")
```
## Utilização - Atualização de Dados

Como disse, os primeiros propósitos deste pacotes são ser simples do usuário utilizar e poder atualizar os dados antes de proceder à qualquer análise. Então começamos assim:

```{r Carregando a biblioteca e atualizando os dados, warning = FALSE}
library(AnaliseCOVID19Brasil)

atualiza_dados()
```

Talvez você repare que os totais consolidados da data mais recente disponível (no caso, `r covid %>% dplyr::summarise(data_mais_recente = max(date)) %>% as.data.frame()`) não batem exatamente com os números oficiais ou o dos telejornais. Se esta discrepância existe entre o governo e a imprensa por motivos políticos que eu não discutirei aqui, eu entendo que aqui basta que os números estejam bem próximos aos números veiculados pela grande imprensa.

```{r Gerando um resumo da base atualizada, echo = FALSE}
covid %>%
   dplyr::summarise(
      ultima_data = max(date, na.rm = TRUE),
      total_contagios = scales::comma(
         sum(contagios_novos, na.rm = TRUE), big.mark = ".", decimal.mark = ","
      ),
      total_obitos = scales::comma(
         sum(obitos_novos, na.rm = TRUE), big.mark = ".", decimal.mark = ","
      ),
      taxa_mortalidade = scales::percent(
         sum(obitos_novos, na.rm = TRUE) / sum(contagios_novos, na.rm = TRUE),
         big.mark = ".", decimal.mark = ",", accuracy = 0.01
      )
   ) %>% as.data.frame()
```

Mais uma vez, o meu enfoque aqui é ter estes dados sendo facilmente atualizados e viabilizando as análises que apresentarei mais para frente.

Para isso, a função `atualiza_dados()` é uma das funções principais, pois aciona uma série de funções menores, cada uma fazendo uma parte do processo de obter pela internet os dados mais atualizados possíveis de fontes diferentes e de combinar todos eles em uma única base.

Desta forma, depois de executada esta função você terá a base `covid` construída com dados disponíveis tanto no portal [Brasil.io](https://brasil.io/) quanto no [Ministério da Saúde](https://covid.saude.gov.br/)

***

## Utilização - Agregações de Dados

```{r Organizando a informação atualizada em diversos níveis para análise, warning=FALSE}
bases_derivadas()
```

A função `bases_derivadas()` é outra das funções principais, pois parte da base `covid` e gera funções com os dados para análise (os dados originais e mais alguns dados derivados) em 5 níveis distintos de agregação (de município a Brasil inteiro), para viabilizar a análise nestes níveis.

Então após executar esta função você terá as bases derivadas com os dados sumarizados em 5 níveis crescentes de agregação:

Segue a relação de bases disponíveis:

- `covid`
    - A base atualizada "original".

- `covid_cidades`
    - Dados agregados ao nível de municípios. Embora seja estruturalmente similar à base `covid`, esta base e as seguintes possuem mais alguns indicadores derivados para análise.

- `covid_regioes_saude`
    - Dados agregados ao nível de regiões de saúde (regiões intraestaduais de gestão de saúde).

- `covid_estados`
    - Dados agregados ao nível de estados.

- `covid_regioes_brasil`
    - Dados agregados ao nível de regiões políticas do Brasil.

- `covid_brasil`
    - Dados agregados ao nível do Brasil.

***

## Análises Gráficas

Com os dados atualizados e organizados, podemos fazer as primeiras observações:


### Contágios


#### Novos Contágios por Estado/Região

```{r Volumes_de_Novos_Contagios_por_Estado, echo = F, warning = F, message = F, fig.align = "center", fig.width = 11, fig.height = 7, fig.cap = "Gráfico 01 - Volumes de Novos Contágios por Estado"}
covid_estados %>%
   dplyr::mutate(
      estado = forcats::fct_reorder(.f = uf, .x = contagios_novos, .desc = TRUE),
      regiao_brasil = forcats::fct_reorder(.f = regiao, .x = contagios_novos, .desc = TRUE)
   ) %>%
   ggplot2::ggplot() +
   ggplot2::geom_boxplot(ggplot2::aes(x = estado, y = contagios_novos, fill = estado), color = "white", show.legend = FALSE) +
   ggplot2::labs(
      x = "Estados",
      y = "Novos Contágios",
      title = "Novos Contágios",
      subtitle = "Regiões e Estados ordenados pela mediana de casos"
   ) +
   tema_bruno() +
   ggplot2::facet_wrap(ggplot2::vars(regiao_brasil), scales = "free")
```


#### Olhando de perto os 5 estados com o maior número de contágios

```{r Maiores_Contagios_nos_Estados, echo = F, warning = F, message = F, fig.align = "center", fig.width = 11, fig.height = 7, fig.cap = "Gráfico 02 - Animação dos 5 estados com maiores volumes de Contágio pela Pandemia"}
covid_estados %>%
   dplyr::group_by(uf, date) %>%
   dplyr::summarise(contagios_acumulados = sum(contagios_acumulados)) %>%
   dplyr::mutate(num_contagios = max(contagios_acumulados)) %>%
   dplyr::ungroup() %>%
   dplyr::mutate(
      limite = num_contagios %>%
         unique() %>%
         sort(decreasing = TRUE) %>%
         dplyr::nth(5)
   ) %>%
   dplyr::filter(num_contagios >= limite) %>%
   dplyr::mutate(contagios_acumulados_por_mil = contagios_acumulados / 1000) %>%
   ggplot2::ggplot(ggplot2::aes(y = contagios_acumulados_por_mil, x = date, color = uf)) +
   ggplot2::labs(
      x = "Data",
      y = "Contágios Acumulados (x 1.000)",
      title = "Contágios Acumulados",
      subtitle = "Nos estados com os 5 maiores volumes"
   ) +
   ggplot2::geom_line(show.legend = FALSE) +
   ggplot2::scale_x_date(date_breaks = "1 month", date_labels = "%m/%Y") +
   ggplot2::geom_label(ggplot2::aes(label = uf), show.legend = FALSE) +
   tema_bruno() +
   gganimate::transition_reveal(date)
```


#### Volumes Diários de Contágios Brasil

```{r Volumes_Diarios_de_Contagios, echo = F, warning = F, message = F, fig.align = "center", fig.width = 11, fig.height = 7, fig.cap = "Gráfico 03 - Volumes Diários de Novos Contágios no Brasil"}
covid_brasil %>%
   ggplot2::ggplot() +
   ggplot2::geom_col(ggplot2::aes(x = date, y = contagios_novos, fill = contagios_novos), color = "cyan", show.legend = FALSE) +
   ggplot2::geom_line(ggplot2::aes(x = date, y = contagios_novos_mm7), color = "yellow", size = 1.5) +
   ggplot2::theme(
      plot.subtitle = ggplot2::element_text(hjust = 1, face = "bold.italic", size = 12, color = "yellow")
   ) +
   ggplot2::scale_x_date(date_breaks = "1 month", date_labels = "%m/%Y") +
   tema_bruno() +
   ggplot2::labs(
      x = "Data",
      y = "Novos Contágios",
      title = "Volumes Diários de Novos Contágios",
      subtitle = "Com a Média Móvel de 7 dias"
   )
```


#### Volumes Diários de Contágios por Região/Estado (com ajuste de Média Móvel de 7 dias)


##### Sudeste

```{r Volumes_Estaduais_de_Contagios_Sudeste, echo = F, warning = F, message = F, fig.align = "center", fig.width = 11, fig.height = 7, fig.cap = "Gráfico 04 - Volumes Diários de Novos Contágios por Estado da Região Sudeste"}
covid_estados %>%
   dplyr::filter(regiao == "Sudeste") %>% 
   dplyr::mutate(
      uf = forcats::fct_reorder(.f = uf, .x = contagios_acumulados, .desc = TRUE)
   ) %>%
   ggplot2::ggplot() +
   ggplot2::geom_col(ggplot2::aes_string(x = "date", y = "contagios_novos"), fill = "#34A4A4", show.legend = FALSE) +
   ggplot2::geom_line(ggplot2::aes(x = date, y = contagios_novos_mm7), color = "yellow", size = 1L) +
   ggplot2::scale_x_date(date_breaks = "1 month", date_labels = "%m") +
   tema_bruno() +
   ggplot2::labs(
      x = "Mês",
      y = "Novos Contágios",
      title = "Volumes Diários de Novos Contágios",
      subtitle = "Estados Ordenados por volume de Contágios Acumulados"
   ) +
   ggplot2::facet_wrap(ggplot2::vars(uf), scales = "free")
```


##### Nordeste

```{r Volumes_Estaduais_de_Contagios_Nordeste, echo = F, warning = F, message = F, fig.align = "center", fig.width = 11, fig.height = 10, fig.cap = "Gráfico 05 - Volumes Diários de Novos Contágios por Estado da Região Nordeste"}
covid_estados %>%
   dplyr::filter(regiao == "Nordeste") %>% 
   dplyr::mutate(
      uf = forcats::fct_reorder(.f = uf, .x = contagios_acumulados, .desc = TRUE)
   ) %>%
   ggplot2::ggplot() +
   ggplot2::geom_col(ggplot2::aes_string(x = "date", y = "contagios_novos"), fill = "#34A4A4", show.legend = FALSE) +
   ggplot2::geom_line(ggplot2::aes(x = date, y = contagios_novos_mm7), color = "yellow", size = 1L) +
   ggplot2::scale_x_date(date_breaks = "1 month", date_labels = "%m") +
   tema_bruno() +
   ggplot2::labs(
      x = "Mês",
      y = "Novos Contágios",
      title = "Volumes Diários de Novos Contágios",
      subtitle = "Estados Ordenados por volume de Contágios Acumulados"
   ) +
   ggplot2::facet_wrap(ggplot2::vars(uf), scales = "free")
```


##### Sul

```{r Volumes_Estaduais_de_Contagios_Sul, echo = F, warning = F, message = F, fig.align = "center", fig.width = 11, fig.height = 4, fig.cap = "Gráfico 06 - Volumes Diários de Novos Contágios por Estado da Região Sul"}
covid_estados %>%
   dplyr::filter(regiao == "Sul") %>% 
   dplyr::mutate(
      uf = forcats::fct_reorder(.f = uf, .x = contagios_acumulados, .desc = TRUE)
   ) %>%
   ggplot2::ggplot() +
   ggplot2::geom_col(ggplot2::aes_string(x = "date", y = "contagios_novos"), fill = "#34A4A4", show.legend = FALSE) +
   ggplot2::geom_line(ggplot2::aes(x = date, y = contagios_novos_mm7), color = "yellow", size = 1L) +
   ggplot2::scale_x_date(date_breaks = "1 month", date_labels = "%m") +
   tema_bruno() +
   ggplot2::labs(
      x = "Mês",
      y = "Novos Contágios",
      title = "Volumes Diários de Novos Contágios",
      subtitle = "Estados Ordenados por volume de Contágios Acumulados"
   ) +
   ggplot2::facet_wrap(ggplot2::vars(uf), scales = "free")
```


##### Centro-Oeste

```{r Volumes_Estaduais_de_Contagios_Centro_Oeste, echo = F, warning = F, message = F, fig.align = "center", fig.width = 11, fig.height = 7, fig.cap = "Gráfico 07 - Volumes Diários de Novos Contágios por Estado da Região Centro-Oeste"}
covid_estados %>%
   dplyr::filter(regiao == "Centro-Oeste") %>% 
   dplyr::mutate(
      uf = forcats::fct_reorder(.f = uf, .x = contagios_acumulados, .desc = TRUE)
   ) %>%
   ggplot2::ggplot() +
   ggplot2::geom_col(ggplot2::aes_string(x = "date", y = "contagios_novos"), fill = "#34A4A4", show.legend = FALSE) +
   ggplot2::geom_line(ggplot2::aes(x = date, y = contagios_novos_mm7), color = "yellow", size = 1L) +
   ggplot2::scale_x_date(date_breaks = "1 month", date_labels = "%m") +
   tema_bruno() +
   ggplot2::labs(
      x = "Mês",
      y = "Novos Contágios",
      title = "Volumes Diários de Novos Contágios",
      subtitle = "Estados Ordenados por volume de Contágios Acumulados"
   ) +
   ggplot2::facet_wrap(ggplot2::vars(uf), scales = "free")
```


##### Norte

```{r Volumes_Estaduais_de_Contagios_Norte, echo = F, warning = F, message = F, fig.align = "center", fig.width = 11, fig.height = 10, fig.cap = "Gráfico 08 - Volumes Diários de Novos Contágios por Estado da Região Norte"}
covid_estados %>%
   dplyr::filter(regiao == "Norte") %>% 
   dplyr::mutate(
      uf = forcats::fct_reorder(.f = uf, .x = contagios_acumulados, .desc = TRUE)
   ) %>%
   ggplot2::ggplot() +
   ggplot2::geom_col(ggplot2::aes_string(x = "date", y = "contagios_novos"), fill = "#34A4A4", show.legend = FALSE) +
   ggplot2::geom_line(ggplot2::aes(x = date, y = contagios_novos_mm7), color = "yellow", size = 1L) +
   ggplot2::scale_x_date(date_breaks = "1 month", date_labels = "%m") +
   tema_bruno() +
   ggplot2::labs(
      x = "Mês",
      y = "Novos Contágios",
      title = "Volumes Diários de Novos Contágios",
      subtitle = "Estados Ordenados por volume de Contágios Acumulados"
   ) +
   ggplot2::facet_wrap(ggplot2::vars(uf), scales = "free")
```


### Óbitos


#### Novos Óbitos por Estado/Região

```{r Volumes_de_Novos_Obitos_por_Estado, echo = F, warning = F, message = F, fig.align = "center", fig.width = 11, fig.height = 7, fig.cap = "Gráfico 09 - Volumes de Novos Óbitos por Estado"}
covid_estados %>%
   dplyr::mutate(
      estado = forcats::fct_reorder(.f = uf, .x = obitos_novos, .desc = TRUE),
      regiao_brasil = forcats::fct_reorder(.f = regiao, .x = obitos_novos, .desc = TRUE)
   ) %>%
   ggplot2::ggplot() +
   ggplot2::geom_boxplot(ggplot2::aes(x = estado, y = obitos_novos, fill = estado), color = "white", show.legend = FALSE) +
   ggplot2::labs(
      x = "Estados",
      y = "Novos Óbitos",
      title = "Novos Óbitos",
      subtitle = "Regiões e Estados ordenados pela mediana de casos"
   ) +
   tema_bruno() +
   ggplot2::facet_wrap(ggplot2::vars(regiao_brasil), scales = "free")
```


#### Olhando de perto os 5 estados com o maior número de óbitos

```{r Maiores_Obitos_nos_Estados, echo = F, warning = F, message = F, fig.align = "center", fig.width = 11, fig.height = 7, fig.cap = "Gráfico 10 - Animação dos 5 estados com maiores volumes de Óbitos pela Pandemia"}
covid_estados %>%
   dplyr::group_by(uf, date) %>%
   dplyr::summarise(obitos_acumulados = sum(obitos_acumulados)) %>%
   dplyr::mutate(num_obitos = max(obitos_acumulados)) %>%
   dplyr::ungroup() %>%
   dplyr::mutate(
      limite = num_obitos %>%
         unique() %>%
         sort(decreasing = TRUE) %>%
         dplyr::nth(5)
   ) %>%
   dplyr::filter(num_obitos >= limite) %>%
   dplyr::mutate(obitos_acumulados_por_mil = obitos_acumulados / 1000) %>% 
   ggplot2::ggplot(ggplot2::aes(y = obitos_acumulados_por_mil, x = date, color = uf)) +
   ggplot2::labs(
      x = "Data",
      y = "Óbitos Acumulados (x 1.000)",
      title = "Óbitos Acumulados",
      subtitle = "Nos estados com os 5 maiores volumes"
   ) +
   ggplot2::geom_line(show.legend = FALSE) +
   ggplot2::scale_x_date(date_breaks = "1 month", date_labels = "%m/%Y") +
   ggplot2::geom_label(ggplot2::aes(label = uf), show.legend = FALSE) +
   tema_bruno() +
   gganimate::transition_reveal(date)
```


#### Volumes Diários de Óbitos Brasil

```{r Volumes_Diarios_de_Obitos, echo = F, warning = F, message = F, fig.align = "center", fig.width = 11, fig.height = 7, fig.cap = "Gráfico 11 - Volumes Diários de Novos Óbitos no Brasil"}
covid_brasil %>%
   ggplot2::ggplot() +
   ggplot2::geom_col(ggplot2::aes(x = date, y = obitos_novos, fill = obitos_novos), color = "cyan", show.legend = FALSE) +
   ggplot2::geom_line(ggplot2::aes(x = date, y = obitos_novos_mm7), color = "red", size = 1.5) +
   ggplot2::theme(
      plot.subtitle = ggplot2::element_text(hjust = 1, face = "bold.italic", size = 12, color = "red")
   ) +
   ggplot2::scale_x_date(date_breaks = "1 month", date_labels = "%m/%Y") +
   tema_bruno() +
   ggplot2::labs(
      x = "Data",
      y = "Novos Óbitos",
      title = "Volumes Diários de Novos Óbitos",
      subtitle = "Com a Média Móvel de 7 dias"
   )
```


#### Volumes Diários de Óbitos por Região/Estado (com ajuste de Média Móvel de 7 dias)


##### Sudeste

```{r Volumes_Estaduais_de_Obitos_Sudeste, echo = F, warning = F, message = F, fig.align = "center", fig.width = 11, fig.height = 7, fig.cap = "Gráfico 12 - Volumes Diários de Novos Óbitos por Estado da Região Sudeste"}
covid_estados %>%
   dplyr::filter(regiao == "Sudeste") %>% 
   dplyr::mutate(
      uf = forcats::fct_reorder(.f = uf, .x = obitos_acumulados, .desc = TRUE)
   ) %>%
   ggplot2::ggplot() +
   ggplot2::geom_col(ggplot2::aes_string(x = "date", y = "obitos_novos"), fill = "#34A4A4", show.legend = FALSE) +
   ggplot2::geom_line(ggplot2::aes(x = date, y = obitos_novos_mm7), color = "red", size = 1L) +
   ggplot2::scale_x_date(date_breaks = "1 month", date_labels = "%m") +
   tema_bruno() +
   ggplot2::labs(
      x = "Mês",
      y = "Novos Óbitos",
      title = "Volumes Diários de Novos Óbitos",
      subtitle = "Estados Ordenados por volume de Óbitos Acumulados"
   ) +
   ggplot2::facet_wrap(ggplot2::vars(uf), scales = "free")
```


##### Nordeste

```{r Volumes_Estaduais_de_Obitos_Nordeste, echo = F, warning = F, message = F, fig.align = "center", fig.width = 11, fig.height = 10, fig.cap = "Gráfico 13 - Volumes Diários de Novos Óbitos por Estado da Região Nordeste"}
covid_estados %>%
   dplyr::filter(regiao == "Nordeste") %>% 
   dplyr::mutate(
      uf = forcats::fct_reorder(.f = uf, .x = obitos_acumulados, .desc = TRUE)
   ) %>%
   ggplot2::ggplot() +
   ggplot2::geom_col(ggplot2::aes_string(x = "date", y = "obitos_novos"), fill = "#34A4A4", show.legend = FALSE) +
   ggplot2::geom_line(ggplot2::aes(x = date, y = obitos_novos_mm7), color = "red", size = 1L) +
   ggplot2::scale_x_date(date_breaks = "1 month", date_labels = "%m") +
   tema_bruno() +
   ggplot2::labs(
      x = "Mês",
      y = "Novos Óbitos",
      title = "Volumes Diários de Novos Óbitos",
      subtitle = "Estados Ordenados por volume de Óbitos Acumulados"
   ) +
   ggplot2::facet_wrap(ggplot2::vars(uf), scales = "free")
```


##### Sul

```{r Volumes_Estaduais_de_Obitos_Sul, echo = F, warning = F, message = F, fig.align = "center", fig.width = 11, fig.height = 4, fig.cap = "Gráfico 14 - Volumes Diários de Novos Óbitos por Estado da Região Sul"}
covid_estados %>%
   dplyr::filter(regiao == "Sul") %>% 
   dplyr::mutate(
      uf = forcats::fct_reorder(.f = uf, .x = obitos_acumulados, .desc = TRUE)
   ) %>%
   ggplot2::ggplot() +
   ggplot2::geom_col(ggplot2::aes_string(x = "date", y = "obitos_novos"), fill = "#34A4A4", show.legend = FALSE) +
   ggplot2::geom_line(ggplot2::aes(x = date, y = obitos_novos_mm7), color = "red", size = 1L) +
   ggplot2::scale_x_date(date_breaks = "1 month", date_labels = "%m") +
   tema_bruno() +
   ggplot2::labs(
      x = "Mês",
      y = "Novos Óbitos",
      title = "Volumes Diários de Novos Óbitos",
      subtitle = "Estados Ordenados por volume de Óbitos Acumulados"
   ) +
   ggplot2::facet_wrap(ggplot2::vars(uf), scales = "free")
```


##### Centro-Oeste

```{r Volumes_Estaduais_de_Obitos_Centro_Oeste, echo = F, warning = F, message = F, fig.align = "center", fig.width = 11, fig.height = 7, fig.cap = "Gráfico 15 - Volumes Diários de Novos Óbitos por Estado da Região Centro-Oeste"}
covid_estados %>%
   dplyr::filter(regiao == "Centro-Oeste") %>% 
   dplyr::mutate(
      uf = forcats::fct_reorder(.f = uf, .x = obitos_acumulados, .desc = TRUE)
   ) %>%
   ggplot2::ggplot() +
   ggplot2::geom_col(ggplot2::aes_string(x = "date", y = "obitos_novos"), fill = "#34A4A4", show.legend = FALSE) +
   ggplot2::geom_line(ggplot2::aes(x = date, y = obitos_novos_mm7), color = "red", size = 1L) +
   ggplot2::scale_x_date(date_breaks = "1 month", date_labels = "%m") +
   tema_bruno() +
   ggplot2::labs(
      x = "Mês",
      y = "Novos Óbitos",
      title = "Volumes Diários de Novos Óbitos",
      subtitle = "Estados Ordenados por volume de Óbitos Acumulados"
   ) +
   ggplot2::facet_wrap(ggplot2::vars(uf), scales = "free")
```


##### Norte

```{r Volumes_Estaduais_de_Obitos_Norte, echo = F, warning = F, message = F, fig.align = "center", fig.width = 11, fig.height = 10, fig.cap = "Gráfico 16 - Volumes Diários de Novos Óbitos por Estado da Região Norte"}
covid_estados %>%
   dplyr::filter(regiao == "Norte") %>% 
   dplyr::mutate(
      uf = forcats::fct_reorder(.f = uf, .x = obitos_acumulados, .desc = TRUE)
   ) %>%
   ggplot2::ggplot() +
   ggplot2::geom_col(ggplot2::aes_string(x = "date", y = "obitos_novos"), fill = "#34A4A4", show.legend = FALSE) +
   ggplot2::geom_line(ggplot2::aes(x = date, y = obitos_novos_mm7), color = "red", size = 1L) +
   ggplot2::scale_x_date(date_breaks = "1 month", date_labels = "%m") +
   tema_bruno() +
   ggplot2::labs(
      x = "Mês",
      y = "Novos Óbitos",
      title = "Volumes Diários de Novos Óbitos",
      subtitle = "Estados Ordenados por volume de Óbitos Acumulados"
   ) +
   ggplot2::facet_wrap(ggplot2::vars(uf), scales = "free")
```

Algumas coisas aqui já chamam a atenção: O pico de contágios no estado de Santa Catarina, o volume negativo expressivo de contágios no Ceará e o volume expressivo de óbitos em Minas Gerais.

Possivelmente por conta da contabilização de casos antigos não processados.

Esses casos antigos também nos levam a outra questão por conta da possibilidade de transmissão assintomática, o tempo entre a detecção do contágio e a ocorrência do óbito.



### Correlação entre Contágios e Óbitos

```{r Correlacao_Cruzada_entre_Contagios_e_Obitos, echo = F, warning = F, message = F, fig.align = "center", fig.width = 11, fig.height = 7, fig.cap = "Gráfico 17 - Correlação Cruzada entre Contágios e Óbitos"}
teste <- covid %>%
   dplyr::select(
      date,
      contagios_novos,
      obitos_novos
      )

correlacoes <- c()
lags <- c(0:50)

for (k in lags) {
   tmp <- teste %>%
      dplyr::mutate(lagk = dplyr::lag(contagios_novos, k)) %>%
      dplyr::select(obitos_novos, lagk) %>%
      na.omit()

   correlacoes <- c(correlacoes, cor(tmp$obitos_novos, tmp$lagk))
}

dplyr::tibble(lags, correlacoes) %>%
   ggplot2::ggplot(ggplot2::aes(x = lags, y = correlacoes)) +
   ggplot2::geom_vline(xintercept = 0, color = "#324C63", size = 1L) +
   ggplot2::geom_point(color = "yellow") +
   ggplot2::geom_line(color = "green") +
   ggplot2::labs(
      x = "Número de Lags",
      y = "Correlação Cruzada",
      title = "Correlação Cruzada entre Contágios e Óbitos"
   ) +
   ggplot2::scale_x_continuous(breaks = seq(0, 50, 2)) +
   ggplot2::scale_y_continuous(breaks = seq(0, 0.7, 0.1), labels = scales::percent) +
   tema_bruno() +
   ggplot2::theme(
      panel.grid.major.x = ggplot2::element_line(
         color = "#324C63",
         size = 0.5,
         linetype = "dashed"
      )
)

rm(teste, correlacoes, lags, k, tmp)
```

Podemos ver, até da maneira como (não) são feitas as notificações no Brasil, que as maiores correlações são múltiplos de semanas inteiras...


### Taxa de Mortalidade


Uma vez que temos as quantidades de contágios e de óbitos, podemos calcular a Taxa de Mortalidade (Número de Mortos / Número de Contágios)

É sabido que em países que conseguem adotar a testagem em massa, numa média de toda a população, a taxa de mortalidade fica **em torno de 1%**.

```{r Gerando_os_Mapas_em_HD, echo = F, warning = F, message = F}
rm(tabela_ufs, tabela_mun)

tabela_ufs <- geobr::read_state(
   code_state = "all",
   year = 2019,
   simplified = FALSE,
   showProgress = FALSE
)

tabela_mun <- geobr::read_municipality(
   code_muni = "all",
   year = 2019,
   simplified = FALSE,
   showProgress = FALSE
)
```


#### Mortalidade no Mapa

```{r Taxas_de_Mortalidade_no_Brasil, echo = F, warning = F, message = F, fig.align = "center", fig.width = 11, fig.height = 11, fig.cap = "Gráfico 18 - Taxas de Mortalidade por Estado"}
covid_estados %>%
   dplyr::arrange(uf, date) %>%
   dplyr::group_by(uf) %>%
   dplyr::filter(date == max(date, na.rm = TRUE)) %>%
   dplyr::mutate(taxa_mortalidade = 100 * taxa_mortalidade) %>% 
   dplyr::ungroup() %>%
   dplyr::select(-c(contagios_novos_100k:obitos_acumulados_ln)) %>%
   dplyr::arrange(uf, date) %>%
   dplyr::left_join(
      y = tabela_ufs,
      by = c("uf" = "abbrev_state")
   ) %>%
   ggplot2::ggplot() +
   ggplot2::geom_sf(ggplot2::aes(geometry = geom, fill = taxa_mortalidade), color = "darkcyan") +
   ggplot2::geom_sf_text(ggplot2::aes(geometry = geom, label = uf), size = 3.5) +
   ggplot2::scale_fill_gradient2(
      low = "blue",
      mid = "white",
      high = "red"
   ) +
   ggplot2::scale_x_continuous(breaks = seq(-75, -30, 5)) +
   ggplot2::scale_y_continuous(breaks = seq(-35, 5, 5)) +
   ggplot2::labs(
      x = "Longitude",
      y = "Latitude",
      title = "Taxa de Mortalidade da COVID-19 (%)",
      subtitle = "Óbitos / Contágios"
   ) +
   tema_bruno() +
   ggplot2::theme(
      legend.key.size = ggplot2::unit(1, "cm"),
      legend.title = ggplot2::element_blank(),
      legend.text = ggplot2::element_text(face = "bold", size = 11)
   )
```


#### Animação da Evolução Histórica das Taxas de Mortalidade no Brasil

```{r Taxa_de_Mortalidade_no_Brasil, echo = F, warning = F, message = F, fig.align = "center", fig.width = 11, fig.height = 7, fig.cap = "Gráfico 19 - Animação da Evolução da Taxa de Mortalidade no Brasil"}
covid_brasil %>%
   ggplot2::ggplot() +
   ggplot2::geom_line(ggplot2::aes(x = date, y = taxa_mortalidade), color = "red", size = 1L) +
   ggplot2::scale_x_date(date_breaks = "1 month", date_labels = "%m/%Y") +
   ggplot2::scale_y_continuous(labels = scales::percent) +
   tema_bruno() +
   ggplot2::labs(
      x = "Mês",
      y = "Taxa de Mortalidade (Óbitos / Contágios)",
      title = "Taxa de Mortalidade (Consolidada Brasil)"
   ) +
   gganimate::transition_reveal(date, keep_last = TRUE)
```


#### Evolução Histórica das Taxas de Mortalidade no Brasil


##### Sudeste

```{r Taxas_de_Mortalidade_por_Estados_do_Sudeste, echo = F, warning = F, message = F, fig.align = "center", fig.width = 11, fig.height = 7, fig.cap = "Gráfico 20 - Evolução das Taxas de Mortalidade por Estado na Região Sudeste"}
covid_estados %>%
   dplyr::filter(regiao == "Sudeste") %>%
   dplyr::mutate(
      uf = forcats::fct_reorder(.f = uf, .x = taxa_mortalidade, .desc = TRUE),
      regiao_brasil = forcats::fct_reorder(.f = regiao, .x = taxa_mortalidade, .desc = TRUE)
   ) %>%
   ggplot2::ggplot() +
   ggplot2::geom_line(ggplot2::aes(x = date, y = taxa_mortalidade), color = "red") +
   ggplot2::scale_x_date(date_breaks = "1 month", date_labels = "%m") +
   ggplot2::scale_y_continuous(labels = scales::percent) +
   tema_bruno() +
   ggplot2::labs(
      x = "Mês",
      y = "Taxa de Mortalidade (Óbitos / Contágios)",
      title = "Taxas de Mortalidade na Região Sudeste",
      subtitle = "Estados Ordenados por Taxa de Mortalidade"
   ) +
   ggplot2::facet_wrap(ggplot2::vars(uf), scales = "free")
```


##### Nordeste

```{r Taxas_de_Mortalidade_por_Estado_do_Nordeste, echo = F, warning = F, message = F, fig.align = "center", fig.width = 11, fig.height = 10, fig.cap = "Gráfico 21 - Evolução das Taxas de Mortalidade por Estado na Região Nordeste"}
covid_estados %>%
   dplyr::filter(regiao == "Nordeste") %>%
   dplyr::mutate(
      uf = forcats::fct_reorder(.f = uf, .x = taxa_mortalidade, .desc = TRUE),
      regiao_brasil = forcats::fct_reorder(.f = regiao, .x = taxa_mortalidade, .desc = TRUE)
   ) %>% 
   ggplot2::ggplot() +
   ggplot2::geom_line(ggplot2::aes(x = date, y = taxa_mortalidade), color = "red") +
   ggplot2::scale_x_date(date_breaks = "1 month", date_labels = "%m") +
   ggplot2::scale_y_continuous(labels = scales::percent) +
   tema_bruno() +
   ggplot2::labs(
      x = "Mês",
      y = "Taxa de Mortalidade (Óbitos / Contágios)",
      title = "Taxas de Mortalidade na Região Nordeste",
      subtitle = "Estados Ordenados por Taxa de Mortalidade"
   ) +
   ggplot2::facet_wrap(ggplot2::vars(uf), scales = "free")
```


##### Sul

```{r Taxas_de_Mortalidade_por_Estado_do_Sul, echo = F, warning = F, message = F, fig.align = "center", fig.width = 11, fig.height = 4, fig.cap = "Gráfico 22 - Evolução das Taxas de Mortalidade por Estado na Região Sul"}
covid_estados %>%
   dplyr::filter(regiao == "Sul") %>%
   dplyr::mutate(
      uf = forcats::fct_reorder(.f = uf, .x = taxa_mortalidade, .desc = TRUE),
      regiao_brasil = forcats::fct_reorder(.f = regiao, .x = taxa_mortalidade, .desc = TRUE)
   ) %>% 
   ggplot2::ggplot() +
   ggplot2::geom_line(ggplot2::aes(x = date, y = taxa_mortalidade), color = "red") +
   ggplot2::scale_x_date(date_breaks = "1 month", date_labels = "%m") +
   ggplot2::scale_y_continuous(labels = scales::percent) +
   tema_bruno() +
   ggplot2::labs(
      x = "Mês",
      y = "Taxa de Mortalidade (Óbitos / Contágios)",
      title = "Taxas de Mortalidade na Região Sul",
      subtitle = "Estados Ordenados por Taxa de Mortalidade"
   ) +
   ggplot2::facet_wrap(ggplot2::vars(uf), scales = "free")
```


##### Centro-Oeste

```{r Taxas_de_Mortalidade_por_Estado_do_Centro_Oeste, echo = F, warning = F, message = F, fig.align = "center", fig.width = 11, fig.height = 7, fig.cap = "Gráfico 23 - Evolução das Taxas de Mortalidade por Estado da Região Centro-Oeste"}
covid_estados %>%
   dplyr::filter(regiao == "Centro-Oeste") %>%
   dplyr::mutate(
      uf = forcats::fct_reorder(.f = uf, .x = taxa_mortalidade, .desc = TRUE),
      regiao_brasil = forcats::fct_reorder(.f = regiao, .x = taxa_mortalidade, .desc = TRUE)
   ) %>% 
   ggplot2::ggplot() +
   ggplot2::geom_line(ggplot2::aes(x = date, y = taxa_mortalidade), color = "red") +
   ggplot2::scale_x_date(date_breaks = "1 month", date_labels = "%m") +
   ggplot2::scale_y_continuous(labels = scales::percent) +
   tema_bruno() +
   ggplot2::labs(
      x = "Mês",
      y = "Taxa de Mortalidade (Óbitos / Contágios)",
      title = "Taxas de Mortalidade na Região Centro-Oeste",
      subtitle = "Estados Ordenados por Taxa de Mortalidade"
   ) +
   ggplot2::facet_wrap(ggplot2::vars(uf), scales = "free")
```


##### Norte

```{r Taxas_de_Mortalidade_por_Estado_do_Norte, echo = F, warning = F, message = F, fig.align = "center", fig.width = 11, fig.height = 10, fig.cap = "Gráfico 24 - Evolução das Taxas de Mortalidade por Estado na Região Norte"}
covid_estados %>%
   dplyr::filter(regiao == "Norte") %>%
   dplyr::mutate(
      uf = forcats::fct_reorder(.f = uf, .x = taxa_mortalidade, .desc = TRUE),
      regiao_brasil = forcats::fct_reorder(.f = regiao, .x = taxa_mortalidade, .desc = TRUE)
   ) %>% 
   ggplot2::ggplot() +
   ggplot2::geom_line(ggplot2::aes(x = date, y = taxa_mortalidade), color = "red") +
   ggplot2::scale_x_date(date_breaks = "1 month", date_labels = "%m") +
   ggplot2::scale_y_continuous(labels = scales::percent) +
   tema_bruno() +
   ggplot2::labs(
      x = "Mês",
      y = "Taxa de Mortalidade (Óbitos / Contágios)",
      title = "Taxas de Mortalidade na Região Norte",
      subtitle = "Estados Ordenados por Taxa de Mortalidade"
   ) +
   ggplot2::facet_wrap(ggplot2::vars(uf), scales = "free")
```


### Contágios por 100 mil habitantes

Segue o contágio acumulado por grupo de 100 mil habitantes.


#### Sudeste

```{r Contagios_Acumulados_por_100_mil_hab_Sudeste, echo = F, warning = F, message = F, fig.align = "center", fig.width = 11, fig.height = 10, fig.cap = "Gráfico 25 - Contágios Acumulados por 100 mil habitantes nos Municípios da Região Sudeste"}
covid_cidades %>%
   dplyr::filter(regiao == "Sudeste") %>%
   dplyr::arrange(cod_ibge, date) %>%
   dplyr::group_by(cod_ibge) %>%
   dplyr::filter(date == max(date, na.rm = TRUE)) %>%
   dplyr::ungroup() %>%
   dplyr::arrange(uf, date) %>%
   dplyr::left_join(
      y = tabela_ufs,
      by = c("uf" = "abbrev_state")
   ) %>%
   dplyr::select(geom_uf = geom, dplyr::everything()) %>%
   dplyr::arrange(cod_ibge, date) %>%
   dplyr::left_join(
      y = tabela_mun,
      by = c("cod_ibge" = "code_muni")
   ) %>%
   dplyr::select(geom_mun = geom, dplyr::everything()) %>%
   ggplot2::ggplot() +
   ggplot2::geom_sf(ggplot2::aes(geometry = geom_mun, fill = contagios_acumulados_100k), color = "darkcyan") +
   ggplot2::geom_sf(ggplot2::aes(geometry = geom_uf), alpha = 0, color = "blue", size = 1L) +
   ggplot2::scale_fill_gradient2(
      low = "blue",
      mid = "white",
      high = "red"
   ) +
   ggplot2::scale_x_continuous(limits = c(-54, -38), breaks = seq(-54, -38, 2)) +
   ggplot2::scale_y_continuous(limits = c(-26, -14), breaks = seq(-26, -14, 2)) +
   ggplot2::labs(
      x = "Longitude",
      y = "Latitude",
      title = "Contágios Acumulados na Região Sudeste",
      subtitle = "Por grupo de 100 mil habitantes"
   ) +
   tema_bruno() +
   ggplot2::theme(
      legend.key.size = ggplot2::unit(1, "cm"),
      legend.title = ggplot2::element_blank()
   )
```


#### Nordeste


```{r Contagios_Acumulados_por_100_mil_hab_Nordeste, echo = F, warning = F, message = F, fig.align = "center", fig.width = 11, fig.height = 13, fig.cap = "Gráfico 26 - Contágios Acumulados por 100 mil habitantes nos Municípios da Região Nordeste"}
covid_cidades %>%
   dplyr::filter(regiao == "Nordeste") %>%
   dplyr::arrange(cod_ibge, date) %>%
   dplyr::group_by(cod_ibge) %>%
   dplyr::filter(date == max(date, na.rm = TRUE)) %>%
   dplyr::ungroup() %>%
   dplyr::arrange(uf, date) %>%
   dplyr::left_join(
      y = tabela_ufs,
      by = c("uf" = "abbrev_state")
   ) %>%
   dplyr::select(geom_uf = geom, dplyr::everything()) %>%
   dplyr::arrange(cod_ibge, date) %>%
   dplyr::left_join(
      y = tabela_mun,
      by = c("cod_ibge" = "code_muni")
   ) %>%
   dplyr::select(geom_mun = geom, dplyr::everything()) %>%
   ggplot2::ggplot() +
   ggplot2::geom_sf(ggplot2::aes(geometry = geom_mun, fill = contagios_acumulados_100k), color = "darkcyan") +
   ggplot2::geom_sf(ggplot2::aes(geometry = geom_uf), alpha = 0, color = "blue", size = 1L) +
   ggplot2::scale_fill_gradient2(
      low = "blue",
      mid = "white",
      high = "red"
   ) +
   # ggplot2::scale_x_continuous(limits = c(-50, -32), breaks = seq(-50, -32, 2)) +
   # ggplot2::scale_y_continuous(limits = c(-19, -1), breaks = seq(-19, -1, 2)) +
   ggplot2::labs(
      x = "Longitude",
      y = "Latitude",
      title = "Contágios Acumulados na Região Nordeste",
      subtitle = "Por grupo de 100 mil habitantes"
   ) +
   tema_bruno() +
   ggplot2::theme(
      legend.key.size = ggplot2::unit(1, "cm"),
      legend.title = ggplot2::element_blank()
   )
```


#### Sul


```{r Contagios_Acumulados_por_100_mil_hab_Sul, echo = F, warning = F, message = F, fig.align = "center", fig.width = 10, fig.height = 13, fig.cap = "Gráfico 27 - Contágios Acumulados por 100 mil habitantes nos Municípios da Região Sul"}
covid_cidades %>%
   dplyr::filter(regiao == "Sul") %>%
   dplyr::arrange(cod_ibge, date) %>%
   dplyr::group_by(cod_ibge) %>%
   dplyr::filter(date == max(date, na.rm = TRUE)) %>%
   dplyr::ungroup() %>%
   dplyr::arrange(uf, date) %>%
   dplyr::left_join(
      y = tabela_ufs,
      by = c("uf" = "abbrev_state")
   ) %>%
   dplyr::select(geom_uf = geom, dplyr::everything()) %>%
   dplyr::arrange(cod_ibge, date) %>%
   dplyr::left_join(
      y = tabela_mun,
      by = c("cod_ibge" = "code_muni")
   ) %>%
   dplyr::select(geom_mun = geom, dplyr::everything()) %>%
   ggplot2::ggplot() +
   ggplot2::geom_sf(ggplot2::aes(geometry = geom_mun, fill = contagios_acumulados_100k), color = "darkcyan") +
   ggplot2::geom_sf(ggplot2::aes(geometry = geom_uf), alpha = 0, color = "blue", size = 1L) +
   ggplot2::scale_fill_gradient2(
      low = "blue",
      mid = "white",
      high = "red"
   ) +
   # ggplot2::scale_x_continuous(limits = c(-58, -48), breaks = seq(-58, -48, 2)) +
   # ggplot2::scale_y_continuous(limits = c(-34, -22), breaks = seq(-34, -22, 2)) +
   ggplot2::labs(
      x = "Longitude",
      y = "Latitude",
      title = "Contágios Acumulados na Região Sul",
      subtitle = "Por grupo de 100 mil habitantes"
   ) +
   tema_bruno() +
   ggplot2::theme(
      legend.key.size = ggplot2::unit(1, "cm"),
      legend.title = ggplot2::element_blank()
   )
```


#### Centro-Oeste


```{r Contagios_Acumulados_por_100_mil_hab_Centro_Oeste, echo = F, warning = F, message = F, fig.align = "center", fig.width = 11, fig.height = 13, fig.cap = "Gráfico 28 - Contágios Acumulados por 100 mil habitantes nos Municípios da Região Centro-Oeste"}
covid_cidades %>%
   dplyr::filter(regiao == "Centro-Oeste") %>%
   dplyr::arrange(cod_ibge, date) %>%
   dplyr::group_by(cod_ibge) %>%
   dplyr::filter(date == max(date, na.rm = TRUE)) %>%
   dplyr::ungroup() %>%
   dplyr::arrange(uf, date) %>%
   dplyr::left_join(
      y = tabela_ufs,
      by = c("uf" = "abbrev_state")
   ) %>%
   dplyr::select(geom_uf = geom, dplyr::everything()) %>%
   dplyr::arrange(cod_ibge, date) %>%
   dplyr::left_join(
      y = tabela_mun,
      by = c("cod_ibge" = "code_muni")
   ) %>%
   dplyr::select(geom_mun = geom, dplyr::everything()) %>%
   ggplot2::ggplot() +
   ggplot2::geom_sf(ggplot2::aes(geometry = geom_mun, fill = contagios_acumulados_100k), color = "darkcyan") +
   ggplot2::geom_sf(ggplot2::aes(geometry = geom_uf), alpha = 0, color = "blue", size = 1L) +
   ggplot2::scale_fill_gradient2(
      low = "blue",
      mid = "white",
      high = "red"
   ) +
   # ggplot2::scale_x_continuous(limits = c(-63, -45), breaks = seq(-63, -45, 2)) +
   # ggplot2::scale_y_continuous(limits = c(-25, -07), breaks = seq(-25, -07, 2)) +
   ggplot2::labs(
      x = "Longitude",
      y = "Latitude",
      title = "Contágios Acumulados na Região Centro-Oeste",
      subtitle = "Por grupo de 100 mil habitantes"
   ) +
   tema_bruno() +
   ggplot2::theme(
      legend.key.size = ggplot2::unit(1, "cm"),
      legend.title = ggplot2::element_blank()
   )
```


#### Norte


```{r Contagios_Acumulados_por_100_mil_hab_Norte, echo = F, warning = F, message = F, fig.align = "center", fig.width = 11, fig.height = 9, fig.cap = "Gráfico 29 - Contágios Acumulados por 100 mil habitantes nos Municípios da Região Norte"}
covid_cidades %>%
   dplyr::filter(regiao == "Norte") %>%
   dplyr::arrange(cod_ibge, date) %>%
   dplyr::group_by(cod_ibge) %>%
   dplyr::filter(date == max(date, na.rm = TRUE)) %>%
   dplyr::ungroup() %>%
   dplyr::arrange(uf, date) %>%
   dplyr::left_join(
      y = tabela_ufs,
      by = c("uf" = "abbrev_state")
   ) %>%
   dplyr::select(geom_uf = geom, dplyr::everything()) %>%
   dplyr::arrange(cod_ibge, date) %>%
   dplyr::left_join(
      y = tabela_mun,
      by = c("cod_ibge" = "code_muni")
   ) %>%
   dplyr::select(geom_mun = geom, dplyr::everything()) %>%
   ggplot2::ggplot() +
   ggplot2::geom_sf(ggplot2::aes(geometry = geom_mun, fill = contagios_acumulados_100k), color = "darkcyan") +
   ggplot2::geom_sf(ggplot2::aes(geometry = geom_uf), alpha = 0, color = "blue", size = 1L) +
   ggplot2::scale_fill_gradient2(
      low = "blue",
      mid = "white",
      high = "red"
   ) +
   # ggplot2::scale_x_continuous(limits = c(-75, -45), breaks = seq(-75, -45, 2)) +
   # ggplot2::scale_y_continuous(limits = c(-14, +06), breaks = seq(-14, +06, 2)) +
   ggplot2::labs(
      x = "Longitude",
      y = "Latitude",
      title = "Contágios Acumulados na Região Norte",
      subtitle = "Por grupo de 100 mil habitantes"
   ) +
   tema_bruno() +
   ggplot2::theme(
      legend.key.size = ggplot2::unit(1, "cm"),
      legend.title = ggplot2::element_blank()
   )
```


***

## O que falta fazer...

Com o processo construído para ser de fácil atualização e com os dados estruturados, as possibilidades de análise são muitas...

Ainda gostaria de poder explorar algumas questões de séries temporais... Com a sazonalidade visível entre novos contágios e novos óbitos, talvez fosse possível *estimar* uma projeção de óbitos com base nos contágios. Ainda que este processo seja muito pouco estocástico e dependa muito do (praticamente imprevisível) comportamento humano...

Meu desejo é o de continuar incluindo novas análises e funcionalidades neste pacote. Espero que tenha o tempo necessário para isso.

Atualização dos Dados no GitHub - 23/02/2021.
