---
output: github_document
---

<!-- README.md is generated from README.Rmd. Please edit that file -->

```{r, include = FALSE}
knitr::opts_chunk$set(
  collapse = TRUE,
  comment = "#>",
  fig.path = "man/figures/README-",
  out.width = "100%"
)
```

# AnaliseCOVID19Brasil

<!-- badges: start -->
<!-- badges: end -->

O objetivo do pacote AnaliseCOVID19Brasil é o de prover análises práticas e atualizadas, incluindo alguns gráficos, além de ser o meu trabalho de conclusão do curso R para Ciência de Dados 2 da [Curso-R](https://www.curso-r.com/).

Aí você pode se perguntar...

Se tantos pacotes já fazem análises de dados da COVID-19, por que usar este aqui?

Meu primeiro enfoque foi o de fazer um pacote que permita, *de maneira muito simples*, **atualizar** os dados da pandemia no Brasil **antes** de proceder às análises. Em outras palavras, toda a dinâmica da pandemia no Brasil vai se revelando conforme este pacote é utilizado ao longo do tempo.


## Instalação

Você pode instalar o AnaliseCOVID19Brasil do [GitHub](https://github.com/) com:

``` r
# install.packages("devtools")
devtools::install_github("brunocp76/AnaliseCOVID19Brasil")
```
## Utilização

Como disse, os primeiros propósitos deste pacotes são ser simples do usuário utilizar e poder atualizar os dados antes de proceder à qualquer análise. Então começamos assim:

```{r Carregando a biblioteca e atualizando os dados, warning=FALSE}
library(AnaliseCOVID19Brasil)

atualiza_dados()
```

A função `atualiza_dados()` é uma das funções principais, pois aciona uma série de funções menores, cada uma fazendo uma parte do processo de obter pela internet os dados mais atualizados de fontes diferentes e de combinar todos eles em uma única base.

Desta forma, depois de executada esta função você terá a base `covid` construída com dados atualizados disponíveis tanto no portal [Brasil.io](https://brasil.io/) quanto no [Ministério da Saúde](https://covid.saude.gov.br/)

```{r Organizando a informação atualizada em diversos níveis para análise, warning=FALSE}
bases_derivadas()
```

A função `bases_derivadas()` é outra das funções principais, pois parte da base `covid` e gera funções com os dados para análise (os dados originais e mais alguns dados derivados) em 5 níveis distintos de agregação (de município a Brasil inteiro), para viabilizar a análise nestes níveis.

Então após executar esta função você terá as bases derivadas com os dados sumarizados em 5 níveis crescentes de agregação:

Segue a relação de bases disponíveis:

1. `covid`
      + A base atualizada "original".

2. `covid_cidades`
      + Dados agregados ao nível de municípios. Embora seja estruturalmente similar à base `covid`, esta base e as seguintes possuem mais alguns indicadores derivados para análise.

3. `covid_regioes_saude`
      + Dados agregados ao nível de regiões de saúde (regiões intraestaduais de gestão de saúde).

4. `covid_estados`
      + Dados agregados ao nível de estados.

5. `covid_regioes_brasil`
      + Dados agregados ao nível de regiões políticas do Brasil.

6. `covid_brasil`
      + Dados agregados ao nível do Brasil.

In that case, don't forget to commit and push the resulting figure files, so they display on GitHub!
